【裁判字號】    97,訴,1094
【裁判日期】    970806
【裁判案由】    偽造文書等
【裁判全文】
臺灣高雄地方法院刑事判決              97年度訴字第1094號
公  訴  人  臺灣高雄地方法院檢察署檢察官
被      告  乙○○
上列被告因偽造文書等案件，經檢察官提起公訴（97年度偵字第
1849號），本院判決如下：
    主  文
乙○○犯行使偽造私文書罪，處有期徒刑肆月，如易科罰金，以
銀元佰元即新臺幣玖佰元折算壹日，減為有期徒刑貳月，如易
科罰金，以銀元佰元即新臺幣玖佰元折算壹日。
    事  實
一、乙○○原係信宏鋼實業有限公司（下稱信宏鋼公司）之股東
    ，並持有信宏鋼公司名義之橡皮章，其明知未經「信宏鋼實
    業有限公司」負責人丙○○之同意，且已非該公司之股東，
    對外並無代表信宏鋼公司之權限，竟趁其持有信宏鋼公司橡
    皮章之機會，於民國93年10月23日，在高雄市○○區○○路
    某不詳地點，在其前妻王淑美為發票人，面額新臺幣（下同
    ）26萬元，發票日94年1 月23日，票號VB0000000 號之第一
    商業銀行灣內分行之支票1 紙背面，盜蓋信宏鋼公司之橡皮
    章，偽造「信宏鋼實業有限公司」之印文背書後，持之交付
    予甲○○，向其調借款項，嗣上開支票經屆期提示遭退票後
    ，始悉上情。
二、案經甲○○告發臺灣高雄地方法院檢察署檢察官偵查起訴。
    理  由
壹、證據能力方面
一、按被告以外之人於審判外之陳述，雖不符前4條之規定，而
    經當事人於審判程序同意作為證據，法院審酌該言詞陳述或
    書面陳述作成時之情況，認為適當者，亦得為證據。當事人
    、代理人或辯護人於法院調查證據時，知有第159條第1項不
    得為證據之情形，而未於言詞辯論終結前聲明異議，視為有
    前項之同意，刑事訴訟法第159條之5定有明文。
二、查本件被告犯罪事實之證據方法，詳如起訴書所引之證據等
    ：(一)被告乙○○之供述；(二)證人甲○○之指述；(三)證人丙○○之證言；(四)王淑美為發票人，面額26萬元，發票日94 年1
    月23日，票號VB0000000 號之第一商業銀行灣內分行之支票
    影本，被告同意列入證據方法（見本院審訴卷【下稱院1 卷
    】第13頁背面），是本院審酌該言詞陳述或書面陳述作成時
    之情況，認為適當，自得採為證據能力，先行敘明。
貳、實體方面
一、上揭起訴事實所載時、地偽造信宏鋼公司背書之事實，業據
    被告乙○○於本院審理中供承不諱，核與證人甲○○之指陳
    相符，並有證人丙○○之證述，及支票4 紙影本等在卷足稽
    ，（見臺灣高雄地方法院檢察署96年度他字第5895號【下稱
    偵1 卷】第4 頁至第5 頁、第14頁、本院訴卷【下稱院2 卷
    】第13頁至第21頁），足認被告之自白與事實相符，堪信其
    為真實，被告確有前揭行使偽造私文書之犯行，洵堪認定，
    應予論罪科刑。
二、被告行為後，刑法及刑法施行法業於95年7 月1 日修正施行
    ，參酌最高法院95年5 月23日刑事庭第8 次會議決議、95
    年11月7 日95年度第21次刑事庭會議決議意旨，應適用新刑
    法第2 條第1 項之規定，為「從舊從輕」之比較。另於比較
    時應就罪刑有關之共犯、未遂犯、想像競合犯、牽連犯、連
    續犯、結合犯，以及累犯加重、自首減輕暨其他法定加減原
    因（如身分加減）與加減比例等一切情形，本於統一性及整
    體性原則，綜其全部罪刑之結果而為比較；又如新舊法處罰
    之輕重相同、法理或審酌標準見解之明文化、純文字之修正
    等，即無比較適用之問題，非此條所指之法律有變更，即無
    本條之適用，應依一般法律適用原則，適用裁判時法；又如
    逕行適用行為時法，因結果並無不同，對判決不生影響，上
    訴審毋庸撤銷改判。是本院審酌被告行為後，罰金罰鍰提高
    標準條例第2 條業已刪除，而刑法第41條第1 項前段關於易
    科罰金之折算標準已由舊法之銀元100 元、200 元、300 元
    修正為新臺幣1, 000元、2,000 元、3,000 元，因屬科刑規
    範事項之變更，其折算標準為裁判時所應諭知，自有就新舊
    法規定比較之必要，經比較新舊法結果，以被告行為時之舊
    法較為有利於被告。至被告行為後，刑法施行法增訂第1 條
    之1 ，其立法目的，在於考量新修正之刑法施行後，不再適
    用「現行法規所定貨幣單位折算新臺幣條例」，為使罰金數
    額趨於一致，避免衍生新舊法比較適用問題，以緩和實務適
    用法律之衝擊，於不變動罰金數額之前提下，所為之規定。
    是以上開規定具有準據法之性質，不論行為人之行為係在刑
    法修正施行前或施行後，關於罰金之貨幣單位，一律為新臺
    幣，併此敘明。
五、按無代理權限且未經公司負責人之同意，以背書之意思，在
    支票背面盜蓋信宏鋼公司名稱之橡皮章，自係在支票上偽造
    信宏鋼公司之名義所為之背書，屬發票後之另一票據行為，
    其後被告並交付他人，已達行使之程度，自足以生損害於信
    宏鋼公司及該支票背書之公共信用，顯屬行使偽造私文書之
    行為，此有最高法院59年臺上字第2588號判例意旨參照。是
    核被告所為，係犯刑法第216 條、第210 條行使偽造私文書
    罪、第217 條第2 項盜用印章罪。其盜用印章之行為係偽造
    文書之階段行為；而偽造信宏鋼公司之背書後持以行使，偽
    造之低度行為，為行使之高度行為所吸收，均不另論罪。爰
    審酌被告在支票背面偽造信宏鋼公司之背書，足以生損害於
    信宏鋼公司、告訴人及該文書所揭示權利義務之安全性與可
    靠性，行為實有不該，惟參酌被告雖於偵查中、本院準備程
    序中否認犯行，惟於審理中則坦承犯行，頗有悔改之心，且
    因經濟狀況不佳，而無法與告訴人達成和解，及綜合考量被
    告之動機、手段尚屬平和、暨上開犯罪情節等一切情狀，分
    別量處如主文所示之刑及諭知易科罰金之折算標準，以示儆
    懲。又上開支票之背面係盜蓋原公司之印文，非屬偽造之印
    文，爰不為沒收諭知，併予敘明。
六、末按「中華民國96年罪犯減刑條例」業經總統於96年7月4日
    公布，同年7 月16日施行，本件被告之犯罪時間係在96年4
    月24日以前，因其所涉罪名與宣告刑，經核符該條例第2 條
    第3 款規定，並無第3 條所列不予減刑之情形，就該部分即
    應依同條例第7 條規定，減輕其刑，並於判決主文同時諭知
    其宣告刑及減得之刑。
、不另為無罪諭知部分：
一、告訴及移送意旨另以：被告乙○○意圖為自己不法之所有，
    並基於概括之犯意，於93年10月間起至同年12月底止，前後
    4 次在高雄市○○區○○路某不詳地點，持其向前妻王淑美
    （所涉詐欺罪嫌，業經檢察官為不起訴處分）所借得之第一
    商業銀行灣內分行之支票4 紙（發票日分別為94年1 月23日
    、94年3 月2 日、94年3 月14日及94年3 月22日）向告訴人
    甲○○佯稱需調借款項，並在93年3 月2 日到期之支票背面
    ，偽造「信宏鋼實業有限公司」之印文背書後，持之交付予
    甲○○，致甲○○陷於錯誤，誤信借款有信宏鋼實業有限公
    司之擔保，而分別交付同額借款26萬元、15萬元、15萬元及
    5 萬元予乙○○。嗣上開支票4 紙經屆期提示均遭退票，被
    害人甲○○始知受騙，因認被告乙○○此部分，另涉犯與前
    開行使偽造私文書部分有牽連關係之刑法第339 條第1 項連
    續詐欺罪嫌、有連續犯關係之第216 條、第210 條行使偽造
    私文書罪嫌等語。
二、按犯罪事實應依證據認定之，無證據不得認定其犯罪事實；
    不能證明被告犯罪者，應諭知無罪之判決，刑事訴訟法第15
    4 條第2 項、第301 條第1 項分別定有明文。又事實之認定
    ，應憑證據，如未能發現相當證據，或證據不足以證明，自
    不能以推測或擬制之方法為裁判基礎；且認定犯罪事實所憑
    之證據，雖不以直接證據為限，間接證據亦包括在內，然而
    無論直接證據或間接證據，其為訴訟上之證明，須於通常一
    般之人均不致有所懷疑，而得確信其為真實之程度者，始得
    據為有罪之認定，倘其證明尚未達到此一程度，而有合理之
    懷疑存在而無從使事實審法院獲得有罪之確信時，即應由法
    院為諭知被告無罪之判決，最高法院40年度台上字第86號、
    76年度台上字第4986號著有判例可資參照。再者，依刑事訴
    訟法第161 條第1 項規定，檢察官對於起訴之犯罪事實，仍
    應負提出證據及說服之實質舉證責任。倘其所提出之證據，
    不足為被告有罪之積極證明，或其指出證明之方法，無從說
    服法院以形成被告有罪之心證，基於無罪推定之原則，自應
    為被告無罪判決之諭知，此亦有最高法院92年度台上字第12
    8 號判例意旨可參。
三、次按以被害人之陳述為認定犯罪之依據時，必其陳述並無瑕
    疵，且就其他方面調查，又與事實相符，始足以認定事實。
    而所謂無瑕疵，係指被害人所為不利被告之陳述，與社會上
    一般生活經驗或卷存其他客觀事實並無矛盾而言。而就其他
    方面調查認與事實相符，非僅以所援用之旁證足以證明被害
    結果為已足，尤須綜合一切積極證據佐證，除認定被告確為
    加害人之可能外，在推理上無從另為其他合理原因之假設，
    如有不合於此，即不能僅以被害人片面之陳述為論斷之證據
    。再刑法第339 條詐欺罪之成立，係以行為人意圖為自己或
    第3 人不法之所有，以詐術使人將本人或第3 人之物交付或
    取得利益為要件，所謂以詐術使人交付，必須被詐欺人因其
    詐術而陷於錯誤，若其所用方法，不能認為詐術，亦不致使
    人陷於錯誤，即不構成該罪（最高法院46年臺上字第260 號
    判例參照）。至於民事借貸關係成立時，本即具有一定風險
    ，債權人應自行評估債務人日後之償債能力；況且刑事被告
    依法不負自證無罪之義務，債務關係成立後，縱令是債務人
    事後出於惡意不為履行，苟無足以證明其在債之關係發生時
    ，自始即具有詐欺意思之積極證據，亦僅能令負民事債務不
    履行之責任，尚不得據此債信違反之客觀事態，而倒果為因
    推定債務人自始即有不法所有之意圖及施用詐術。
四、公訴意旨認被告涉有刑法第339 條第1 項詐欺罪嫌、第216
    條、第210 條行使偽造私文書罪嫌，無非以：(一)被告乙○○
    自承有持上開支票向甲○○調借現款，支票背面之信宏鋼實
    業有限公司之背書係伊所蓋之事實；(二)告訴人甲○○之指述
    ；(三)證人丙○○證述被告未經授權在支票背面蓋用信宏鋼實
    業有限公司印文為背書；(四)上開支票4 紙影本等資為論據。
    然訊據被告固不否認有上開持票借款之事實，惟均否認有何
    詐欺犯行，辯稱：係因經濟困難才向告訴人借錢，伊與告訴
    人間經常性之資金往來已有8 、9 年之久，有時金額甚至高
    達100 萬元，本件借款，並非一開始就不打算還款，是被別
    人倒帳，系爭支票有的有蓋用信宏鋼公司印章背書，有的沒
    有，並無一定標準等語。經查：
  (一)行使偽造93年3 月2 日到期面額15萬元支票背書部分：公訴
    意旨所指被告偽造之信宏鋼公司支票背書，除前揭業經本院
    認定有罪之發票人王淑美，面額26萬元，發票日94年1 月23
    日之支票外，尚包含93年3 月2 日到期、面額15萬元之支票
    1 紙，並有告訴人提出之該等支票正、背面影本附卷可稽（
    見偵1 卷第4 頁至第5 頁），惟經本院細觀該2 張支票之背
    書情形，其上有除被告之背書，及告訴人提示時所書寫及塗
    銷之字跡，該等字跡無論字體、位置、大小、塗銷之方式均
    完全相符，是否分屬於不同支票，即屬可疑。嗣本院命告訴
    人提出公訴意旨所載之4 張支票之原本到庭（告訴人僅提出
    3 張，即94年3 月14日面額15萬元、94年1 月23日面額26萬
    元、94年3 月2 日面額15萬元），經核對後，僅有94年1 月
    23日面額26萬元之支票背面（即院2 卷第29頁正、背面編號
    二部分），有被告所偽造之信宏鋼公司背書，其餘均無（即
    院2 卷第29頁正、背面之編號一、三），是依卷內資料所示
    ，本件僅有1 張支票背書係遭偽造，業如前「貳、」所述，
    至起訴意旨所載94年3 月2 日面額15萬元支票（即院2 卷第
    29頁正、背面之編號三部分），則無信宏鋼公司之背書，復
    經告訴人於本院審理中結證稱：只有26萬元那張有背書，15
    萬元支票沒有背書等語（見本院卷第15頁），堪認起訴意旨
    所載之94年3 月2 日面額15萬元支票並未有信宏鋼公司之背
    書，核與事實相符。此外，復無其他證據可資證明被告有偽
    造其他支票背書之犯行，此部分尚無法證明。
  (二)連續詐欺取財部分：
    1.查被告所開立之發票人王淑美支票，係自93年12月30日開
      始退票，94年1 月28日遭銀行列為拒絕往來戶，此有第一
      商業銀行灣內分行96年9 月20日一灣內字第90156 號函在
      卷可稽（見偵1 卷第27頁），而告訴人稱：被告所持4 紙
      支票借款，均係在該等支票之到期日前3 個月所為等語（
      見本院2 卷第16頁），核與被告所稱：借錢時都會開票給
      告訴人擔保，開的是2 到3 個月的遠期支票等語（見本院
      1 卷第12頁背面）相符，應認本件借款之期間係在94年1
      月23日、94年3 月2 日、94年3 月14日及94年3 月22日前
      3 個月，亦即93年10月23日、93年12月2 日、93年12月14
      日及93年12月22日所為，是足認本件被告向告訴人借款當
      時，被告所持王淑美之支票，尚未遭退票或為銀行拒絕往
      來，信用尚屬良好，堪以認定。
    2.證人即告訴人甲○○於本院審理中先結證稱：被告拿支票
      給伊時就已經蓋好信宏鋼公司印章了，是被告自己提供的
      ，伊並未要求等語，嗣又改稱：因被告原本是借零用金，
      一開始沒有請他背書，是後來因為26萬元金額比較大，所
      以才請他背書，是因為支票後面有信宏鋼公司的背書，伊
      信任丙○○的信用，所以才願意借錢給被告等語（見院2
      卷第15頁至第18頁），是其對於信宏鋼公司背書之原由所
      陳，前後已有齟齬，復且本件被告提出借款之4 紙支票，
      有信宏鋼公司背書者，係該4 紙支票中最先提出借款者（
      94 年1月23日到期面額26萬元），其餘3 次借款所提出之
      支票，分別係93年3 月2 日15萬元、同年月14日15萬元、
      同年月22日5 萬元，其若基於對信宏鋼公司負責人丙○○
      之信任，第一次借款時，既已要求需要信宏鋼公司背書，
      何以後來陸續之借款（分別細15萬、15萬、5 萬元），於
      前借款尚未清償下，再為續借，被告之債務額度持續累積
      ，風險愈高卻反而均不要求背書？此顯與常情相違，告訴
      人所稱係基於對背書（丙○○）之信任才借錢給被告等語
      ，尚難採信。
    3.況且證人即告訴人亦稱：與被告認識約10年，交情很好，
      被告借錢時，說要做生意週轉用，被告原本開信宏鋼公司
      ，後來離開等語；復於本院審理中結證稱：伊與被告係作
      鋼鐵之朋友，被告並非信宏鋼公司負責人，負責人是丙○○，伊並沒有去找過丙○○等語（見偵1 卷第14頁、第21
      頁、院2 卷第15頁至第18頁），均核與被告前開辯解相同
      ，而告訴人於跳票後均未向丙○○或信宏鋼公司求償等情
      ，復有告訴人提出向被告及發票人王秀美請求之本院96年
      度促字第58903 號民事裁定在卷足憑（見院2 卷第30頁）
      ，足信被告與告訴人間資金往來甚久且頻繁等情俱屬真實
      。是被告與告訴人間既有長達8 、9 年之資金往來，借款
      金額有時甚至高達100 萬元，且2 人交情匪淺，彼此間早
      已建立一定之信任關係，告訴人並非植基於信任信宏鋼公
      司之財力才借錢給被告；甚且本件支票跳票之後，告訴人
      亦未曾向信宏鋼公司或丙○○請求連帶支付票款。均足認
      告訴人借款予被告，並非基於對信宏鋼公司之信賴，被告
      縱然提出沒有信宏鋼公司背書之支票，告訴人仍均同意借
      款，亦即被告雖提出偽造信宏鋼公司背書向告訴人借款，
      惟此與告訴人交付借款之間，並無任何因果關係。
    4.綜上，被告與告訴人間存有深厚情誼，其向告訴人借款時
      ，告訴人未曾要求被告提出信宏鋼公司之背書；復公訴意
      旨所載之4 紙支票，僅1 張26萬元支票有信宏鋼公司之背
      書，其餘借款在後、合計金額高達35萬元之3 紙支票，均
      未背書，亦經告訴人同意借款；而跳票後告訴人亦未向信
      宏鋼公司請求付款，應認告訴人對於被告之借款，係基於
      2 人長期以來所建立之信任關係，至信宏鋼公司是否有背
      書，與告訴人是否同意借款之間，並無因果關係，是縱然
      被告提出偽造信宏鋼公司之背書向告訴人借款，亦與詐欺
      取財之構成要件有間。此外，本件公訴意旨未就被告有何
      其餘施用詐術，及使告訴人陷於錯誤等事實，提出相關事
      證或說明，尚難遽認被告有本件詐欺取財之犯行，被告此
      部分之辯解，應可採信。
  (三)綜上，本件行使偽造私文書部分，告訴人提出4 紙支票背面
    ，除前開「貳、」部分經本院所認定26萬元支票外，其餘3
    紙支票均無偽造之信宏鋼公司背書；至詐欺取財部分，告訴
    人之證述，既有上開瑕疵，而被告與告訴人間亦有長期資金
    往來情形，告訴人同意借錢給被告，並非著眼於信宏鋼公司
    之背書，而係彼此間長期以來所建立之信賴關係，又依卷內
    相關事證，亦無法證明被告有何施用詐術，並使告訴人陷於
    錯誤之事實，尚不得以被告持前開有信宏鋼公司背書之支票
    向告訴人借款未還，即遽認被告應負此部分刑法修正前連續
    詐欺取財罪責。此外，公訴人對於犯罪事實，應提出證據及
    說服之實質舉證責任，倘其提出證明之方法，無從說服法院
    以形成被告有罪之心證，基於無罪推定原則，自應為無罪之
    諭知；茲本件公訴人並未提出適合於證明被告上開詐欺犯罪
    事實之積極證據，並說明其證據方法與待證事實之關係，本
    院依卷內訴訟資料，復已逐一剖析，參互審酌，揆諸前揭判
    例意旨及說明，被告此部分之行為應屬不能證明，惟公訴意
    旨認被告此部分行使偽造私文書罪與前揭行使偽造私文書罪
    間，係刑法修正前之連續犯關係，又連續行使私文書罪與連
    續詐欺取財罪間，有修正前刑法所定方法、結果之牽連關係
    ，均屬裁判上一罪，爰不另為無罪諭知。
據上論斷，應依刑事訴訟法第299 條第1 項前段，刑法第2 條第
1 項前段、第216 條、第210 條，修正前刑法第41條第1 項前段
，廢止前罰金罰鍰提高標準條例第2 條，中華民國九十六年罪犯
減刑條例第2 條第1 項第3 款、第7 條，判決如主文。
本案經檢察官程明慧到庭執行職務。
中    華    民    國    97    年    8     月    6    日
              刑事第二庭  審判長法  官  簡志瑩
                                法  官  錢衍蓁
                                法  官  呂明燕
以上正本證明與原本無異。
如不服本判決應於收受本判決後10日內向本院提出上訴書狀，並
應敘述具體理由，如未敘述上訴理由者，應於上訴期間屆滿後20
日內補提理由書狀於本院（均須按他造當事人之人數附繕本）「
切勿逕送上級法院」。
中    華    民    國    97    年    8     月    6    日
                                書記官  陳瓊芳
附錄本判決論罪之法條：
中華民國刑法第210條
偽造、變造私文書，足以生損害於公眾或他人者，處 5 年以下有
期徒刑。
中華民國刑法第216條
行使第 210 條至第 215 條之文書者，依偽造、變造文書或登載
不實事項或使登載不實事項之規定處斷。


司法院資訊處製作；財團法人民間司法改革基金會備份。
